臺灣高等法院臺中分院刑事判決
111年度上訴字第860號

上  訴  人  
即  被  告  沈泓廷
選任辯護人  林伸全律師（法扶律師）
上列上訴人即被告因家庭暴力之傷害案件，不服臺灣彰化地方法
院110年度訴字第256號中華民國111年2月24日第一審判決（起訴
案號：臺灣彰化地方檢察署110年度偵字第193號），提起上訴，
本院判決如下：
    主  文
上訴駁回。
    犯罪事實
一、乙○○與丙○○前為夫妻關係，2人間具有家庭暴力防治法第3條
    第1款所定之家庭成員關係。緣因2人所生之未成年之子發生
    車禍而受傷，丙○○遂於民國109年7月12日晚間7時20分許，
    前往乙○○當時位於彰化縣○○鎮○○街000巷00號住居處，欲幫
    其子洗澡、擦藥，乙○○見狀後即質問丙○○為何要進入屋內，
    並要求丙○○離開，丙○○遂退出至屋外騎樓處並發生爭執，未
    料乙○○竟基於傷害之犯意，在屋外騎樓處，用腳踹丙○○之左
    大腿，因而造成丙○○受有左大腿挫傷（前側紅腫；範圍約一
    個手掌大）之傷害。
二、案經丙○○訴由彰化縣警察局溪湖分局報告臺灣彰化地方檢察
    署檢察官偵查起訴。
    理    由
一、證據能力部分：
　㈠按被以外之人於審判外之言詞或書面陳述，除法律有規定
    者外，不得作為證據，刑事訴訟法第159條第1項定有明文。
    被告以外之人於檢察事務官、司法警察官或司法警察調查中
    所為之陳述，與審判中不符時，其先前之陳述具有較可信之
    特別情況，且為證明犯罪事實存否所必要者，得為證據，刑
    事訴訟法第159條之2亦定有明文。查上訴人即被告乙○○（下
    稱被告）及其辯護人爭執證人即告訴人丙○○於警詢時之證述
    之證據能力。本院審酌告訴人於警詢時之證述內容，
　　核與其嗣後於原審審理中證述之情節並無實質上之不符，且
    於原審審理中對本案犯罪事實是否存立，已詳為證述，其警
    詢筆錄亦非調查犯罪事實所必要，依上開說明，其前揭於警
    詢時之陳述，應無證據能力。
　㈡按從事業務之人於業務上或通常業務過程所須製作之紀錄文
    書、證明文書，除顯有不可信之情況外，得為證據，刑事訴
    訟法第159條之4第2款定有明文。又醫師法第12條第1項規定
    ：醫師執行業務時，應製作病歷，並簽名或蓋章及加註執行
    年、月、日。第2項規定：前項病歷，除應於首頁載明病人
    姓名、出生年、月、日、性別及住址等基本資料外，其內容
    至少應載明下列事項：「一就診日期。二主訴。三檢查項目
    及結果。四診斷或病名。五治療、處置或用藥等情形。六其
    他應記載事項。」因此，醫師執行醫療業務時，不論患者是
    因病尋求診療，或因特殊目的而就醫，醫師於診療過程中，
    應依醫師法之規定，製作病歷，此一病歷之製作，均屬醫師
    於醫療業務過程中所須製作之紀錄文書，而且每一醫療行為
    均屬可分，因其接續之看診行為而構成醫療業務行為，其中
    縱有因訴訟目的，例如被毆傷而尋求醫師之治療，對醫師而
    言，仍屬其醫療業務行為之一部分，仍應依法製作病歷，則
    該病歷仍屬業務上所製作之紀錄文書，與通常之醫療行為所
    製作之病歷無殊，自屬刑事訴訟法第159條之4第2款所稱從
    事業務之人於業務上所須製作之紀錄文書，而診斷證明書係
    依病歷所轉錄之證明文書，自仍屬本條項之證明文書（最高
    法院97年度台上字第666號、96年度台上字第1957號判決意
    旨參照）。本件告訴人所提出之道安醫院受理家庭暴力事件
    驗傷診斷書等，係該醫療院所之醫師於執行醫療業務中製作
    之證明文書，並無顯有不可信之情況，依上揭說明，自均有
    證據能力，得為證據。
　㈢又按被告以外之人於審判外之陳述雖不符刑事訴訟法第159條
    之1至第159條之4等4條之規定，而經當事人於審判程序同意
    作為證據，法院審酌該言詞陳述或書面陳述作成時之情況
    ，認為適當者，亦得為證據。當事人、代理人或辯護人於法
    院調查證據時，知有刑事訴訟法第159條第1項不得為證據之
    情形，而未於言詞辯論終結前聲明異議者，視為有前項之同
    意，刑事訴訟法第159條之5定有明文。該條立法意旨在於傳
    聞證據未經當事人之反對詰問予以核實，原則上先予排除。
    惟若當事人已放棄反對詰問權，於審判程序中表明同意該等
    傳聞證據可作為證據；或於言詞辯論終結前未聲明異議，基
    於尊重當事人對傳聞證據之處分權，暨證據資料愈豐富，愈
    有助於真實發見之理念，且強化言詞辯論主義，使訴訟程序
    得以順暢進行，上開傳聞證據亦均具有證據能力。經查，本
    件以下所引用其餘被告以外之人於審判外之言詞或書面陳述
    ，業經於審理期日踐行調查證據程序，且檢察官於準備程序
    時表示沒有意見，被告及其辯護人亦表示除前揭告訴人警詢
    時之陳述認無證據能力外，其餘有證據能力等語（見本院卷
    第83頁） ，迄至言詞辯論終結前亦未聲明異議，本院審酌
    該等言詞或書面陳述之製作及取得，並無證據顯示有何違背
    程序規定而欠缺適當性之情事，認以之為證據應屬適當，自
    均有證據能力。
　㈣復按刑事訴訟法第159條至第159條之5有關傳聞法則之規定，
    乃對於被告以外之人於審判外之言詞或書面陳述所為之規範
    ；至非供述證據之物證，或以科學、機械之方式，對於當時
    狀況所為忠實且正確之記錄，性質上並非供述證據，應無傳
    聞法則規定之適用，如該非供述證據非出於違法取得，並已
    依法踐行調查程序，即不能謂其無證據能力。本案下引之其
    他非供述證據，均與本案待證事實具有關聯性，檢察官、被
    告及其辯護人皆不爭執其證據能力，且無證據證明有何偽造
    、變造或公務員違法取得之情事，復經本院依法踐行調查證
    據程序，自得作為證據，而有證據能力。
二、認定犯罪事實之證據及理由：
　　訊據被告固不爭執其與告訴人前為夫妻，又告訴人有於前揭
    時間至其上址，並經其要求而退至屋外等事實，惟矢口否認
    有何傷害犯行，辯稱：其要求告訴人離開，僅係阻止告訴人
    而已，其叫她離開但她不離開，告訴人出來時已經在騎樓門
    外，但因為她咆哮、大小聲，作勢要回過頭攻擊其，要對其
    不利，告訴人衝過來，其阻擋她，不讓她進去，其以身體阻
    擋但擋不了告訴人，結果就說其動手打她；其只是身體阻擋
    告訴人，不是動手打她，是告訴人加油添醋要污衊其云云。
    經查：
　㈠被告與告訴人前為夫妻，又告訴人有於前揭時間至被告上址
    住處，並經被告要求告訴人退至屋外等事實，業據被告坦承
    不諱（見偵卷第12、59頁、原審卷第193、195至196頁），
    核與告訴人即證人丙○○證述相符（見偵卷第57頁、原審卷第
    182至185頁），是此部分事實首堪認定。
　㈡告訴人於前揭時間至被告上址之緣由，業據其於偵查中及審
    理中證稱：因其與被告所生之子發生車禍而受傷，其為了幫
    其子洗澡、擦藥，遂進入被告上址住處，之後被告要求其出
    去等情（見偵卷第57頁、原審卷第184至185頁），核與被告
    於偵查中供稱：沈００（即被告之子）於109年7月11日騎機車
    載同學跌倒受傷，109年7月12日告訴人藉口要幫沈００擦藥，
    但並未經其同意進入彰化縣○○鎮○○街000巷00號屋內，其當
    時請告訴人離開屋內等情（見偵卷第59頁）大致相符。被告
    於原審及本院審理中另辯稱：告訴人不太可能為幫其子洗澡
    進入其房子云云（見原審卷第196頁）；告訴人說要進屋幫
    小孩洗澡，這件事是絕對不可能的，因為當時屋子裡面都是
    其個人工作的地方，沒有經過其允許，不可能隨便讓人進去
    ，那個地方也不是真正的居住所，那個地方她也沒去過，怎
    麼可以藉此說要幫小孩洗澡，她從來沒去過那個地方，她怎
    麼可能進得去云云（見本院卷第176頁），揆其上開所陳，
    無非係辯以其並未同意告訴人進入上開住處，並要求告訴人
    退出該處。此與告訴人於偵查中證稱：被告問其為何進去屋
    內，並叫其出去，其走到騎樓，被告與其在騎樓吵架等情（
    見偵卷第57頁）相符。堪認告訴人前往上址係因其子騎機車
    跌倒受傷，告訴人欲就其子傷勢有所處置，然經被告要求其
    退出該址等情，應堪認定。
　㈢證人丙○○於偵查中證稱：被告叫其出去，其就走出來到騎樓
    ，被告在騎樓跟其吵架，然後用腳踹其大腿，造成其大腿受
    傷等語（見偵卷第57頁）。復於原審審理中證稱：被告叫其
    出去，其就出去，之後其和被告在騎樓越吵越兇，被告講到
    過去的事，就一腳踢過來，踢其大腿前面，但其忘記是哪一
    隻腳，被告是用踹的，但是其忘記被告是用哪一隻腳；其在
    醫院有讓醫生拍照，其大腿上紅腫的部分就是被告造成的等
    語（見原審卷第185至186、188至189頁）。則告訴人於偵查
    及原審審理中就被告以腳踹其左大腿之過程，證述始終一致
    。至告訴人於原審審理中雖稱忘記被告用哪一隻腳踹其哪一
    隻腳，惟爭執之際發生肢體接觸，當係短暫發生，且事發後
    距相當時日再行回憶證述，就細節有所遺忘，亦屬事理之常
    ，告訴人於原審審理中作證之日期為111年1月25日，距離本
    案案發之109年7月12日，相距將近1年半，時間間隔甚久，
    則告訴人於審理中證稱已忘記被告用哪一隻腳踹其哪一隻腳
    等情，尚與常情不悖，並無損其證詞之可信性。被告雖另辯
    稱告訴人是不想付小孩扶養費才加以威脅恐嚇，在地方法院
    和解庭時開出免除扶養費不合情理條件逼迫被告妥協，告訴
    人已有1年不付扶養費；且告訴人在與其婚姻期間自承高中
    畢業證書為假，係透過地方關係弄出假學歷，告訴人證詞加
    油添醋不實陳述云云，並提出存摺影本照片、湖南省普通高
    級中學畢業證書影本為憑（見本院卷第95至105頁），然事
    發後之和解、調解本係雙方協商、彼此讓步解決爭端之方式
    之一，彼等各自主張和解條件，本待雙方協調讓步，以利解
    決爭端，未足以其等各自主張之條件，即得以反推告訴人之
    指證有何虛偽不實；況告訴人有無支付子女扶養費、高中學
    歷是否不實，與本件被告有無腳踹告訴人尚屬二事，被告上
    開所辯，並不足為有利被告之認定。
　㈣告訴人於109年7月12日晚間8時20分許至道安醫院就診，經診
    斷受有左大腿挫傷之傷害；又上開挫傷範圍約一個手掌大，
    傷勢外觀紅腫等情，有該醫院受理家庭暴力事件驗傷診斷書
    、110年3月12日道醫病歷字第1100017號函及所附驗傷照片
    各1件在卷可稽（見偵卷第27至28頁、原審卷第29至31頁）
    。足見告訴人確實受有左大腿挫傷（即前側紅腫，範圍約一
    個手掌大）之傷害。本件道安醫院受理家庭暴力事件驗傷診
    斷書係該醫療院所之醫師於執行醫療業務中製作之證明文書
    ，且診療時亦有拍照存證，被告於原審審理中亦供承：其並
    未認為醫院與其等雙方任何一方有認識或情誼等語（見原審
    卷第70頁），堪認上開醫院之診斷書，當無虛偽不實之理。
    被告於警詢時辯稱：告訴人應該是皮膚過敏，因其與告訴人
    在一起時告訴人常常吃海產會產生過敏云云（見偵卷第13頁
    ），復於原審審理中辯稱：應該是皮膚過敏云云（見原審卷
    第69頁），告訴人有紅腫外觀，也可能是皮膚過敏造成，或
    者自己體質造成云云（見原審卷第149頁），再於本院審理
    中辯稱：其自己實際模擬一般人坐姿用手腕、手臂頂住大腿
    至下巴頂住，常態固定即可產生微紅痕跡云云，並提出實驗
    測試照片為憑（見本院卷第93頁）。然經本院再向道安醫院
    函查結果，回覆稱所謂「挫傷」概由外力所造成無誤一節，
    有道安醫院111年7月28日道醫病歷字第1110040號函可憑(見
    本院卷第163頁），足見上開傷勢顯非皮膚過敏所致，且告
    訴人就醫時間為109年7月12日晚間8時20分許，與告訴人在
    被告上址住處外之騎樓與被告發生衝突之時間109年7月12日
    晚間7時20分許，相隔僅1小時，時間甚近，而被告與告訴人
    間之爭執事發突然，告訴人當無在爭執衝突就醫前自行加工
    以供驗傷之情事。而從上開驗傷時所拍攝照片觀之，紅腫部
    位在左大腿前側，此與告訴人前揭指訴遭人以腳踹傷之傷害
    方式相符。
　㈤再者，被告於警詢時辯稱：告訴人賴著不走在其房子外面騎
    樓咆哮，引起左鄰右舍注意，其只有用腳推她離開，並非毆
    打云云（見偵卷第12頁），其只記得有用腳推她離開，其忘
    了用那一支腳云云（見偵卷第13頁）； 其沒有傷害她，只
    有用腳推她離開，當時沒有持武器云云（見偵卷第13頁），
    其沒有用腳踹傷告訴人，只有用腳推她離開云云（見偵卷第
    13頁），其於警詢時再三辯稱僅只用腳推告訴人離開等情。
    復於偵查中辯稱：沈００（即被告之子）於109年7月11日騎機
    車載同學跌倒受傷，109年7月12日告訴人藉口要幫沈００擦藥
    ，但並未經其同意進入彰化縣○○鎮○○街000巷00號屋內，其
    當時請告訴人離開屋內，所以才用腳推告訴人的大腿，其的
    用意是要請告訴人離開住處，沒有要傷害告訴人的意思，如
    果要傷害不可能只有觸碰到告訴人的大腿云云（見偵卷第59
    頁）。依被告於警詢時、偵查中所辯，其否認有何傷害犯行
    ，惟均陳稱有以腳「推」告訴人之情事，顯見被告於警詢時
    、偵查中亦不否認確有以腳與告訴人有肢體接觸之事實，被
    告於偵查中辯稱用腳推告訴人的大腿一事，亦具體陳明彼等
    肢體接觸係被告以腳針對告訴人之大腿為之，此與告訴人指
    訴被告以腳踹告訴人之大腿，及上開驗傷結果係受有左大腿
    挫傷，並與傷勢照片顯示告訴人左大腿前側紅腫之情狀相符
    。又被告繼於原審審理中辯稱：其警詢及偵查中稱其在騎樓
    用腳推告訴人離開，其的意思是用手推云云（見原審卷第19
    6頁），又改稱：那時候其有點痛風，其自己的手不太舒服
    ，不方便的意思；其輕輕用腳把告訴人推離開云云
　　（見原審卷第197頁），再於本院審理中辯稱：其只是身體
    阻擋告訴人云云（見本院卷第176頁）。被告改稱以手推，
    又改稱係輕輕的用腳推，復改稱僅以身體阻擋告訴人云云，
    數易其詞，已難遽信。況倘欲使人離開特定地點，常見的方
    式有以言語告知，或以手勢示意，甚至手推身體等方式，而
    被告所辯用腳輕推告訴人離開云云，顯然不合常情。參以事
    發當時，被告因認告訴人進入其住居處，要求告訴人退出，
    告訴人賴著不走在騎樓咆哮等情，告訴人亦證稱被告叫其出
    去，其就走出來到騎樓，被告在騎樓跟其吵架等情，顯見彼
    等當時係處於雙方情緒高張、詞氣洶洶、怨怒忿爭之情狀，
    被告亦自承以腳與告訴人大腿有所接觸，且就驗傷診斷告訴
    人亦確有挫傷，益徵告訴人指訴在被告住處外之騎樓遭被告
    以腳踹傷等語，當非無稽。
　㈥被告於本院審理中另辯稱：其叫告訴人離開，但她不離開並
    衝過來，作勢要回頭攻擊其，要對其不利，其阻擋告訴人，
    不讓她進去云云(見本院卷第175頁），並於原審具狀陳稱：
    告訴人有家暴之事實，當天告訴人咆哮、嗆聲、撲向被告有
    不法之侵害行為，其為正當防衛云云。惟按正當防衛為阻卻
    違法事由之一，必須具備：客觀上存在現時不法侵害之防衛
    情狀及防衛者之防衛手段須為適當且必要之行為，主觀上並
    係基於防衛意思而為之，始得援引正當防衛為其阻卻違法事
    由。然依被告於原審提出之行政院衛生署彰化醫院診斷證明
    書、彰化基督教醫療財團法人彰化基督教醫院診斷書（見原
    審卷第247至250頁）所記載之就診時間，分別為97年11月30
    日、2006年9月8日，均在本案109年7月12日案發之前且相距
    時遠，已難認與本案有何關連。又被告另提出道安醫院受理
    家庭暴力事件驗傷診斷書影本（見原審卷第251至252頁），
    其上「受害人主訴欄」記載，發生時間為109年5月26日23時
    30分，主訴被推倒致右前臂、右腕挫擦傷等情，上開主訴受
    傷時間109年5月26日亦較早於本件發生之時間（即109年7月
    12日），且相隔達月餘，倘認被告當時有受到傷害，惟傷害
    行為早已結束，自無從主張正當防衛。而被告於警詢時辯稱
    ：告訴人賴著不走在其房子外面騎樓咆哮，引起左鄰右舍注
    意，其只有用腳推她離開，並非毆打云云（見偵卷第12頁）
    ，復於偵查中辯稱：其子於109年7月11日騎機車載同學跌倒
    受傷，109年7月12日告訴人藉口要幫沈００擦藥，但並未經其
    同意進入彰化縣○○鎮○○街000巷00號屋內，其當時請告訴人
    離開屋內，所以才用腳推告訴人的大腿，其的用意是要請告
    訴人離開住處，沒有要傷害告訴人的意思，如果要傷害不可
    能只有觸碰到告訴人的大腿云云（見偵卷第59頁），又於原
    審審理中辯稱：告訴人那時候在外面侵入其居住所，其有請
    她離開，她不走在那裡大吼大叫云云（見原審卷第69頁），
    其跟告訴人講妳可以走了，她賴著不走，而且一直在場故意
    大小聲、咆哮，要引起左鄰右舍來看或注意，讓其難堪的感
    覺；是在騎樓，其請告訴人馬上離開，不要來這裡，不要來
    鬧事云云（見原審卷第197、198頁），依被告所辯，無非以
    告訴人不欲離去，在場吼叫，使其難堪云云，並無被告所辯
    係告訴人衝向其、作勢攻擊其之情事。且證人丙○○於偵查中
    證稱：被告要求其為何要進入屋內，其就走出來到騎樓，被
    告與其在騎樓吵架等語（見偵卷第57頁），顯見告訴人雖未
    離去現場而仍與被告爭吵，然已回應被告要求退至騎樓，並
    無衝向被告作勢攻擊之舉措。告訴人既對被告並無任何肢體
    拉扯或接觸，被告竟以腳踹告訴人大腿，顯然被告並非基於
    防衛意思，而與正當防衛之要件不符，被告辯以其係正當防
    衛云云，並無可採。
　㈦被告於原審審理中另辯稱其有精神疾病云云。然而，觀諸被
    告所提出之敦仁醫院出院護理照護摘要(見原審卷第229頁）
　　所示日期為101年4月30日至同年7月3日，症狀為精神分裂症
    、妄想型等情。依上開記載係以被告經診斷患有精神分裂症
    。然上開記載之事實距離本案發生已有8年，相距久遠，難
    認與本案有何關連；而被告雖另提出109年7月5日至110年2
    月10日間之病歷資料，惟該等病歷資料記載之醫師診斷症狀
    分別為痛風、糖尿病、濕疹等情（見原審卷第231至239頁）
    ，且被告自警詢時、偵查中、原審及本院審理中就其本案爭
    執緣由、發生事件之始末、否認犯行之辯解均說明甚詳，未
    見有何因精神障礙或其他心智缺陷，致不能辨識其行為違法
    或欠缺依其辨識而行為之能力；或因前揭之原因，致其辨識
    行為違法或依其辨識而行為之能力等情事，自難認被告本案
    行為受到精神疾病之影響，縱其曾因精神疾病就診，亦未足
    為有利被告之認定。
　㈧綜上，告訴人指訴被告以腳踹其大腿一節，核與診斷書、照
    片所示之傷勢互核相符，且被告與告訴人在現場騎樓爭執，
    被告亦自承有以腳接觸告訴人大腿，益徵告訴人證述信而有
    徵，應堪採取。被告有用腳踹告訴人左大腿，造成告訴人受
    有左大腿挫傷（即紅腫）之傷害一節，應堪認定。被告辯以
    其僅以腳推告訴人、以手推告訴人或僅係阻擋告訴人，而否
    認有傷害告訴人云云，顯係卸責之詞，不足採信。本件事證
    明確，被告犯行堪以認定，應予依法論科。
三、論罪：
    按家庭暴力罪者，謂家庭成員間故意實施家庭暴力行為而成
    立其他法律所規定之犯罪，家庭暴力防治法第2條第2款定有
    明文。被告與告訴人前為夫妻，具有家庭暴力防治法第3條
    第1款規定之家庭成員關係。是核被告所為，係犯刑法第277
    條第1項傷害罪，且同時屬家庭暴力防治法第2條第2款家庭
    暴力罪，惟因家庭暴力防治法上開條文並無罰則規定，是應
    依刑法傷害罪之規定論處。
四、維持原判決之理由：
  ㈠原審審理結果，認為被告涉犯傷害罪之事證明確，適用刑法
    第277條第1項、第41條第1項前段、刑法施行法第1條之1第1
    項等規定，並以行為人之責任為基礎，審酌被告未思理性解
    決紛爭，率爾以腳踹告訴人左大腿，造成對方受有左大腿紅
    腫之傷害，是被告所為實有不該，並考量告訴人所受傷勢，
    及被告前因傷害直系血親尊親屬案件經起訴，嗣因該案告訴
    人撤回告訴，而經臺灣彰化地方法院以94年度易字第532號
    判決公訴不受理確定；又因傷害直系血親尊親屬案件經偵查
    ，嗣因該案告訴人撤回告訴，而經臺灣彰化地方檢察署檢察
    官以94年度偵字第6913號不起訴處分確定；再因傷害直系血
    親尊親屬案件經起訴，嗣因該案告訴人撤回告訴，而經臺灣
    彰化地方法院以97年度訴字第3114號判決公訴不受理確定等
    情，被告多次因傷害家庭成員而經偵查、起訴，卻未珍惜先
    前經家人撤回告訴之機會，竟又再犯本案，顯見其未能悔改
    並記取教訓；暨被告自述學歷為高職畢業之智識程度，擺攤
    賣二手骨董藝品、離婚、需扶養未成年子女之生活狀況等一
    切情狀，量處拘役40日，並諭知易科罰金之折算標準。經核
    原審業已詳予說明認定被告犯罪所憑證據及論述理由，所為
    認事用法均無違誤，量刑亦屬妥適。
  ㈡被告上訴意旨略以：被告於事發時僅係抵擋，絕無傷害告訴
    人，從驗傷照片看來並無明顯傷勢，卻未依據事實記載「未
    明顯傷勢」，且該醫院有社會新聞詐領健保保險費疑雲，驗
    傷診斷書公信力受質疑不可採信，原審未予被告充分解釋機
    會，先入為主枉顧被告受審辯護之權益，且證人誇大其詞，
    另有蘇大媽在白沙屯拱天宮推倒女警判無罪確定可資參閱云
    云。 
  ㈢惟查：
　⒈依醫師法第12條第1項規定：「醫師執行業務時，應製作病歷
    ，並簽名或蓋章及加註執行年、月、日」，第2項規定：「
    前項病歷，除應於首頁載明病人姓名、出生年、月、日、性
    別及住址等基本資料外，其內容至少應載明下列事項：一、
    就診日期。二、主訴。三、檢查項目及結果。四、診斷或病
    名。五、治療、處置或用藥等情形。六、其他應記載事項」
    。醫師如有違反上述規定，依同法第29條前段規定，處新臺
    幣2萬元以上10萬元以下罰鍰。另醫師如出具與事實不符之
    診斷書，參諸醫師法第28條之4第5款之規定，處新臺幣10萬
    元以上50萬元以下罰鍰，得併處限制執業範圍、停業處分1
    個月以上1年以下或廢止其執業執照；情節重大者，並得廢
    止其醫師證書。從而，醫師執行醫療業務時，不論患者是因
    病尋求診療，或因特殊目的而就醫，醫師於診療過程中，均
    應依循醫師法之規定，據實製作病歷及診斷證明書，否則即
    有遭受科處行政罰鍰或限制其醫師執業資格之虞。是以道安
    醫院專業醫師於診療告訴人過程中所製作之前揭病歷紀錄或
    診斷證明書，應不存在詐偽或不實之不良動機，更無可能罔
    顧前述嚴厲之處罰規定，率然製作毫無事實根據之診療文件
    。從而，卷附道安醫院出具之受理家庭暴力事件驗傷診斷書
    （見偵卷第27、28頁）、原審函查告訴人傷勢該院回覆之11
    0 年03月12日函暨附驗丙○○驗傷照片（見原審卷第29至31頁
    ）、110年11月12日函（見原審卷第159頁），暨本院函查回
    覆之該院111年7月28日函（見本院卷第163頁）自具有高度
    之專業性與可信性，且診療時亦有拍照存證，如未能具體指
    明有何瑕疵或缺漏之處，即不能憑藉個人主觀懸揣而冀圖推
    翻上開文件之真實性。且被告於原審審理中供承：其並未認
    為醫院與其等雙方任何一方有認識或情誼等語（見原審卷第
    70頁），被告空言開立診斷書之醫院公信力受質疑， 尚屬
    無據。
　⒉又被告於原審提出彰化縣溪湖鎮中低收入戶證明書，並據其
    陳報稱有聲請法律扶助之必要（見原審卷第36、37頁），經
    原審轉介財團法人法律扶助基金會彰化分會，並於原審委任
    法扶律師辯護（見原審卷第41、43、47、57頁），原審準備
    程序及審理中有律師在場，並由律師為其辯護等情，此觀諸
    原審準備程序筆錄、審理筆錄甚明（見原審卷第67至71頁、
    第145至153頁、第179至201頁），原審當無被告所稱先入為
    主枉顧被告受審辯護權益之情事。
　⒊另按證據之取捨及犯罪事實之認定，係屬於事實審法院之職
    權，而證人就待證事實所為之證明內容，何者可採，及相異
    或對立之證據如何採取其一，事實審法院自得參酌其他相關
    證據為自由判斷，此項判斷，苟係基於吾人日常生活之經驗
    ，而未違背客觀上應認為確實之定則，又已敘述其何以為此
    判斷之理由者，自不容漫指為違法（最高法院109年度台上
    字第344號判決意旨參照）。又法院認定事實，並不悉以直
    接證據為必要，其綜合各項調查所得的直接、間接證據，事
    實審法院本於合適的推理作用而為判斷，自為法之所許。而
    我國刑事訴訟法對於補強證據的種類，並無設限制，故不問
    其為直接證據、間接證據，或係間接事實的本身即情況證據
    ，均得為補強證據的資料（最高法院109年度台上字第404號
    判決意旨參照）。原審判決除斟酌告訴人之結證外，另就被
    告之歷次供述內容、驗傷診斷書及向醫院函查並調得告訴人
    就診時傷勢之照片等相關卷內資料，本於證據取捨之職權行
    使，已詳為闡述，被告之辯護人另辯護稱本件並無相關補強
    證據可以證明被告有傷害告訴人的行為云云，容有誤會，並
    無可採。且被告前揭否認犯罪之事由如何不足採信，均經本
    院詳予論述指駁如前。又被告辯稱另案有推倒員警經判決無
    罪之案件云云，然另案法院之裁判，乃該法院就個案依調查
    證據結果，本於自由心證而為之事實及法律上之判斷，一般
    無拘束其他裁判之效力，且各案件事實狀況均有不同，未可
    率予比附援引，是被告主張他人於另案推倒員警經法院判決
    無罪云云，自與本案無關，併此說明。
　⒋從而，被告仍執前詞否認傷害犯行，並指摘原審認事用法不
    當，而據以提起本件上訴，為無理由，其上訴應予駁回。
據上論斷，應依刑事訴訟法第368條，判決如主文。　
本案經檢察官吳宗達提起公訴，檢察官甲○○到庭執行職務。
中　　華　　民　　國　　111 　年　　9 　　月　　7 　　日
            刑事第十二庭   審判長法　官　張  國  忠
                                 法　官  李  雅  俐
                                 法　官  陳      葳 
以上正本證明與原本無異。
如不服本判決應於收受送達後20日內向本院提出上訴書狀，其未
敘述上訴理由者，並得於提起上訴後20日內向本院補提理由書狀
（均須按他造當事人之人數附繕本）「切勿逕送上級法院」。因
疫情而遲誤不變期間，得向法院聲請回復原狀。 

　　　　　　　　　　　　　     　書記官  蔡  皓  凡

中　　華　　民　　國　　111 　年　　9 　　月　　7 　　日

附錄法條：
刑法第277條
傷害人之身體或健康者，處5年以下有期徒刑、拘役或50萬元以
下罰金。
犯前項之罪，因而致人於死者，處無期徒刑或7年以上有期徒刑
；致重傷者，處3年以上10年以下有期徒刑。